【裁判字號】    96,簡上,234
【裁判日期】    970422
【裁判案由】    損害賠償
【裁判全文】
臺灣板橋地方法院民事判決             96年度簡上字第234號
上  訴  人  臺北大城公寓大廈管理委員會
法定代理人  甲○○
訴訟代理人  吳慶隆律師
被?上訴人  乙○○
上列當事人間請求損害賠償事件，上訴人對於本院三重簡易庭中
華民國96年10月31日96年度重簡字第3542號民事判決提起上訴，
本院合議庭於97年4 月8 日辯論終結，判決如下：
    主    文
上訴駁回。
第二審訴訟費用由上訴人負擔。
    事實及理由
壹、程序部分：
一、按管理委員會有當事人能力。管理委員會為原告或被告時，
    應將訴訟事件要旨速告區分所有權人，公寓大廈管理條例第
    38條定有明文。查臺北大城公寓大廈管理委員會於民國86年
    7 月16日即已完成公寓大廈管理組織之報備程序，有報備證
    明在卷可查（本院卷第45頁），依據前揭規定，自有當事人
    能力。
二、次查上訴人於本件繫屬原審時（95年8 月10日）之法定代理
    人原為主任委員吳麗華，嗣因其任期屆滿，臺北大城公寓大
    廈區分所有權人會議乃於96年12月16日改選甲○○為主任委
    員（任期自97年1 月1 日起至97年12月31日止），並經臺北
    縣新莊市公所准予備查等情，業據上訴人提出臺北縣新莊市
    公所97年1 月22日函、前揭臺北大城公寓大廈區分所有權人
    會議紀錄為證（本院卷第37至39頁），上訴人並於97年2 月
    1 日具狀聲明承受訴訟（本院卷第36頁），繕本已逕送被上
    訴人，是其聲明承受訴訟，於法即無不合，應予准許。
三、按訴狀送達後，原告不得將原訴變更或追加他訴。但被告同
    意者，不在此限；被告於訴之變更或追加無異議，而為本案
    之言詞辯論者，視為同意變更或追加，民事訴訟法第255 條
    第1 項第1 款、第2 項定有明文。本件被上訴人起訴聲明原
    為：上訴人應給付新臺幣（下同）259,400 元，暨自起訴狀
    繕本送達翌日起至清償日止，按年息百分之5 計算之利息。
    嗣經原審依聲請囑託台北市土木技師公會鑑定後，被上訴人
    則於原審96年10月17日言詞辯論期日當庭言詞變更聲明為：
    上訴人應將被上訴人所有門牌號碼臺北縣新莊市○○路50號
    10樓（下稱系爭房屋）依台北市土木技師公會96年7 月19日
    北土技字第9631103 號鑑定報告書十、鑑定結果（1） 及附
    件六之3 、六之4 所示滲漏水位置（附件六之3 所示之臥室
    3 位置除外）依前揭鑑定報告書十（2） 及附件八所示之修
    復方法為修復（原審卷第72頁），被告訴訟代理人當庭對此
    既無異議，而為本案之言詞辯論，依據前引規定，應視為已
    同意變更。
四、按未於準備程序主張之事項，於準備程序後行言詞辯論時，
    不得主張之，但有(一)法院應依職權調查之事項、(二)該事項不
    甚延滯訴訟者、(三)因不可歸責於當事人之事由不能於準備程
    序提出者、(四)依其他情形顯失公平者等情形之一者，不在此
    限；前項第3 款事由應釋明之，民事訴訟法第276 條定有明
    文，另依民事訴訟法第436 條之1 第3 項、第463 條，前揭
    規定於民事簡易事件之上訴程序亦有準用。本件上訴人於上
    訴理由狀中雖略指摘：被上訴人於原審係請求金錢賠償，然
    原審竟判命上訴人依其主文所示方法修復，有「訴外裁判」
    之違誤（本院卷第14頁），惟其訴訟代理人於本院97年2 月
    19日準備程序期日則已表明不再主張此項指摘（本院卷第53
    、54頁），嗣上訴人訴訟代理人於本院97年4 月8 日言詞辯
    論期日雖又主張：被上訴人於原審96年10月17日當庭所為訴
    之變更未得上訴人同意，上訴人不懂法律，原審也沒有闡明
    ，故變更不合法云云（本院卷第67頁），然其既於本院準備
    程序期日表明不再主張，則除有前揭4 項特殊理由，依法即
    不得再於言詞辯論時主張之，其既未就此提出任何釋明，本
    難認其前揭抗辯合法。況且，當事人所委任者縱然不懂法律
    ，亦非不得擔任民事訴訟代理人，本難僅因其不懂法律而異
    其適用法律程序，又上訴人雖另指摘原審也沒有闡明云云，
    然審判長應注意令當事人就訴訟關係之事實及法律為適當完
    全之辯論，民事訴訟法第199 條第1 項固有明定。惟民事訴
    訟採辯論主義，舉凡法院判決之範圍及為判決基礎之訴訟資
    料均應以當事人之所聲明及所聲明及所主張者為限。審判長
    之闡明義務或闡明權之行使，亦應限於辯論主義之範疇，不
    得任加逾越，否則即屬違背法令。被告對原告變更訴之聲明
    是否同意，乃其訴訟法上之程序處分權，非屬辯論主義之範
    疇，原審審判長就此即無再予闡明之義務，是上訴人此項主
    張，亦無可採。從而，被上訴人於原審96年10月17日言詞辯
    論期日所為訴之變更，當屬合法。
貳、實體部分：
一、被上訴人起訴主張：
    (一)伊係於92年8 月13日購得系爭房屋，其正上方即為臺北大
      城公寓大廈之頂樓平台，屬全體區分所有權人及住戶共同
      使用，依據公寓大廈管理條例第10條第2 項，上訴人就該
      共用部分負有修繕、管理之義務。伊自94年起，即發現每
      逢下雨過後（小雨連續下3 至5 天、大雨下1 天），系爭
      房屋即因頂樓平台漏水、滲漏，致客廳旁房間之天花板與
      客廳牆壁及另側牆壁接縫處、客廳天花板與房間牆壁及另
      側牆壁及客廳橫樑接縫處、客廳天花板與廚房入口上方牆
      壁接縫處等多處有漏水滲流或滴漏之狀況，進而造成前開
      天花板、牆壁等多處污損。伊屢次以口頭或寄發存證信函
      要求上訴人修繕，惟上訴人均藉詞推託、未予置理。上訴
      人依公寓大廈管理條例第38條具有當事人能力，且其平日
      不僅管理社區，亦與他人簽約，顯有權利能力，依法自有
      侵權行為能力，且其有無權利能力或侵權能力，應依全體
      住戶決之。其依公寓大廈管理條例第10條第2 項既有修繕
      上開頂樓平台之義務，卻因故意或過失而不予修繕，致伊
      系爭房屋天花板、牆壁漏水、污損，爰民法第184 條第1
      項前段、第2 項、第213 條、公寓大廈管理條例第10條第
      2 項等規定，請求上訴人依台北市土木技師公會民國96年
      7 月19日北土技字第9631103 號鑑定報告書十、鑑定結果
      （1） 及附件六之3 、六之4 所示滲漏水位置（附件六之
      3 所示之臥室3 位置除外）依前揭鑑定報告書十（2） 及
      附件八所示之修復方法為修復等語。
    (二)上訴人雖辯稱：被上訴人之前前手沈素華於84年9 月間在
      系爭房屋上方之頂樓平台擅搭違建，拆除時未妥善處理，
      才會發生漏水，此既屬可歸責於區分所有權人之事由，依
      臺北大城公寓大廈規約第13條，其修繕費用應自行負擔，
      上訴人也不會幫他修云云，然依住戶規約第19條第3 項，
      住戶違反管理條例第9 條第2 項之規定，對共用部分之使
      用未依設置目的及通常使用方法為之者，應予制止，並得
      按其性質請求各該主管機關或訴請法院為必要之處置，如
      有損害並得請求損害賠償，此亦為上訴人應負責修復之理
      由。
二、上訴人於原審時就系爭房屋屋頂漏水乃因頂樓平台漏水所致
    乙節雖不爭執，惟辯稱：被上訴人之前前手沈素華於84年9
    月間在系爭房屋上方之頂樓平台擅搭違建，拆除時未妥善處
    理，才會發生漏水，此既屬可歸責於區分所有權人之事由，
    依臺北大城公寓大廈規約第13條，其修繕費用應自行負擔，
    上訴人也不會幫他修。另上訴人質疑被上訴人是否在買之前
    就知道系爭房屋會漏水，因而以低價購買，爰聲明請求駁回
    被上訴人之訴等語。
三、原審判決被上訴人全部勝訴後，上訴人聲明不服，提起上訴
    ，並於本院聲明：「原判決廢棄。上開廢棄部分，被上訴人
    在第一審之訴及其假執行之聲請均駁回」。其除引用原審之
    陳述外，補陳略以：
    (一)台北市土木技師工會鑑定報告認為：系爭房屋屋內滲漏原
      因，其中客廳神桌客廳天花板與臥室1 之滲漏點應為屋頂
      樓板裂縫、防水層破損及排水孔之滲漏所致，而「疑是螺
      旋梯開口處位置」有其相關性，「屋頂不繡鋼架破壞防水
      層」與「花盆等堆置物吸水造成緩慢滲漏」，均不利於防
      水滲漏問題，房間走道頂版之油漆剝落，應為「屋頂防水
      層破損蓄積水分導致長時間水氣緩慢下滲」所致，亦即系
      爭房屋漏水乃因「螺旋梯開口處位置」、「屋頂不繡鋼架
      破壞防水層」、「花盆等堆置物吸水造成緩慢滲漏」及「
      屋頂防水層破損蓄積水分導致長時間水氣緩慢下滲」等人
      為因素所致，而非上訴人疏於修繕、管理、維護所致，依
      公寓大廈管理條例第10條第2 項，實無令上訴人負擔之理
      。況查臺北縣新莊市○○街50號1 至8 樓住戶於94年3 月
      間曾出具同意書，同意同號9 樓住戶將其盆栽擺放於頂樓
      平台（本院卷第46頁），此即為前揭鑑定報告所稱「花盆
      等堆置物吸水造成緩慢滲漏」之原因，被上訴人當時既為
      區分所有權人，對此即不能諉為不知，故其向上訴人請求
      修繕，更無理由。
    (二)按共用部分、約定共用部分之修繕、管理、維護，由管理
      負責人或管理委員會為之。其費用由公共基金支付或由區
      分所有權人按其共有之應有部分比例分擔之。但修繕費係
      因可歸責於區分所有權人或住戶之事由所致者，由該區分
      所有權人或住戶負擔。其費用若區分所有權人會議或規約
      另有規定者，從其規定，公寓大廈管理條例第10條第2 項
      定有明文。關於系爭房屋屋頂漏水之修繕費用分攤問題，
      臺北大城公寓大廈區分所有權人會議早於94年12月11日即
      曾決議增訂規約第13條第2 項：「區分所有權人，因改造
      外牆或頂樓違建（含曾改造、違建拆除戶），導致頂樓樓
      板、外牆漏水、滲水，全部歸責於該區分所有權人，其修
      繕費用由該區分所有權人全額自行負擔。因產權移轉，新
      區分所有權人無權對管委會提出任何修繕請求，舊區分所
      有權人所有之權利、義務及責任，由新區分所有權人全部
      概括承受」，被上訴人亦知之甚稔。本件系爭房屋屋頂漏
      水既均係人為因素造成，即符合前開新增規約規定，故被
      上訴人無權對上訴人求償。又該項增訂僅係重申公寓大廈
      管理條例第10條第2 項但書之意旨，原規約第13條也有規
      定可歸責於區分所有權人時，應由區分所有權人負擔，故
      上訴人無庸負責。另依公寓大廈管理條例第24條，後手亦
      應繼受前手之權利義務，被上訴人既為系爭房屋之後手，
      自應繼受其前手或前前手之權利義務，且其取得之權利不
      能優於前手。
    (三)系爭房屋發生漏水，既係因被上訴人之前前手在頂樓平台
      所搭違建拆除時所造成，則被上訴人本得依據買賣關係，
      向其前手訴請損害賠償。上訴人並非該買賣契約之當事人
      ，亦非該建物所有權人，實無權利向出售人求償。被上訴
      人怠於履行其求償義務，還以上訴人為求償對象，要求上
      訴人負修繕責任，有違誠信。
    (四)被上訴人於原審雖另依民法第184 條請求損害賠償，但民
      法第184 條所定侵權行為類型均適用於自然人，上訴人雖
      有當事人能力，但究非法人，亦無權利能力，遑論有侵權
      行為能力，尚無民法第184 條適用餘地，原審未予究明，
      遽認被上訴人得依該規定請求上訴人依原判決主文所示方
      法修復，顯有違誤。
四、被上訴人求為判決駁回上訴。其除引用原審之陳述外，補陳
    略以：
    (一)住戶規約第13條第2 項係於94年12月11日才增訂，該規約
      是否有侵害他人權利情事，由法院決定。但被上訴人早在
      94年3 月16日即已提出修復之要求，該新增規約顯係針對
      被上訴人而增訂，應不適用於本件。另公寓大廈管理條例
      第24條所稱繼受，應是合法的繼受，伊不應繼受前手違法
      所造成的後果。
    (二)台北市土木技師工會鑑定報告所認定之幾項漏水原因，雖
      均屬人為因素，且上訴人亦非系爭房屋之所有權人，然其
      既為頂樓平台之管理人，理應對該違建戶為適法處置，然
      其卻不依法對之訴請賠償，反而要求被上訴人自負修繕責
      任或逕向作為者求償，確有推諉之實。
    (三)上訴人雖無權利能力，但其依公寓大廈管理條例及住戶規
      約行使權力時，均有主管機關及法院作為後盾，對於違反
      者亦能請求主管機關或訴請法院為必要處置。本件被上訴
      人僅請求上訴人將系爭房屋修復至不漏水即可，並未請求
      將室內受損部分予以修復，但上訴人仍置之不理，難謂不
      違民法第184 條規定。
五、查被上訴人乃系爭房屋所有權人，而頂樓平台則屬公寓大廈
    之共用部分，關於系爭房屋發生滲漏之原因，其中客廳神桌
    客廳天花板與臥室1 之滲漏點，應為屋頂樓板裂縫、防水層
    破損及排水孔之滲漏所致，疑是螺旋梯開口處位置有其相關
    性，另屋頂不繡鋼架破壞防水層與花盆等堆置物吸水造成緩
    慢滲漏，均不利於防水滲漏問題，房間走道頂版之油漆剝落
    ，應為屋頂防水層破損蓄積水分導致長時間水氣緩慢下滲所
    致等情，為兩造所不爭執，並有建物登記簿謄本、漏水照片
    及台北市土木技師公會96年7 月19日北土技字第9631103 號
    鑑定報告書在卷可參（原審卷第7 至12頁及外放證物），堪
    信真實。被上訴人依公寓大廈管理條例第10條第2 項及民法
    第184 條請求上訴人修復頂樓平台之漏水，上訴人則略辯稱
    ：(一)伊未疏於修繕、管理、維護，依公寓大廈管理條例第10
    條第2 項無庸負責；(二)被上訴人應概括承受其前手或前前手
    之權利義務，不得享有優於前手之權利，依公寓大廈管理條
    例第24條及規約第13條第2 項，亦同此結論，故被上訴人不
    得請求伊修復漏水；(三)被上訴人應向其前手求償，其提起本
    件之訴，有違誠信；(四)上訴人並非法人，亦無權利能力，遑
    論有侵權行為能力，被上訴人依民法第184 條而為請求，為
    無理由，是本件爭點厥為：(一)公寓大廈管理條例第10條第2
    項所定修繕、管理、維護義務，是否以管委會具有可歸責事
    由為前提？(二)被上訴人應否繼受其前手之瑕疵？得否向上訴
    人求償或請求修繕？(三)被上訴人未向其前手求償，而提起本
    件之訴，有違誠信？(四)上訴人有無侵權行為能力？應否負侵
    權行為責任？茲分述如下：
    (一)公寓大廈管理條例第10條第2 項所定修繕、管理、維護義
      務，是否以管委會具有可歸責事由為前提？
      1.按專有部分、約定專用部分之修繕、管理、維護，由各
        該區分所有權人或約定專用部分之使用人為之，並負擔
        其費用；共用部分、約定共用部分之修繕、管理、維護
        ，由管理負責人或管理委員會為之。其費用由公共基金
        支付或由區分所有權人按其共有之應有部分比例分擔之
        。但修繕費係因可歸責於區分所有權人或住戶之事由所
        致者，由該區分所有權人或住戶負擔。其費用若區分所
        有權人會議或規約另有規定者，從其規定，公寓大廈管
        理條例第10條第1 、2 項定有明文。此2 項規定既因「
        專有部分、約定專用部分」及「共用部分、約定共用部
        分」而異其規定內容，且其規定前段均在規範負有修繕
        、管理、維護義務之義務人，可知負有修繕、管理、維
        護義務者，與應負擔該修繕、管理、維護費用者，非必
        為同一人。此由第1 項規定專有部分、約定專用部分之
        修繕、管理、維護費用由各該區分所有權人或約定專用
        部分之使用人負擔，而第2 項則規定：共用部分、約定
        共用部分之修繕、管理、維護費用，原則上由公共基金
        支付或由區分所有權人按其共有之應有部分比例分擔之
        ，但如修繕費係因可歸責於區分所有權人或住戶之事由
        所致者，則例外由該區分所有權人或住戶負擔。另如區
        分所有權人會議或規約就「費用」另有規定者，則屬例
        外之例外，應依其規定，即可得證。換言之，該條例第
        10條第1 、2 項既已明定各該部分之修繕、管理、維護
        義務人，則該依法負有修繕、管理、維護義務者，即應
        盡其法定義務，如有不履行之情形，各區分所有權人或
        管理委員會即得依該2 項規定前段請求修繕、管理或維
        護之，至其履行修繕、管理、維護義務後，所生費用應
        由何人負擔，則再依同項後段定之，從而，依法應負修
        繕、管理、維護義務者，不論有無可歸責事由，均應負
        擔第一線之修繕、管理、維護義務，如此始足落實公寓
        大廈管理條例第1 條所稱加強公寓大廈之管理維護，提
        昇居住品質之立法目的。
      2.本件系爭房屋乃臺北大城公寓大廈之區分所有建物之一
        ，其屋頂上方之頂樓平台係該公寓大廈之共用部分等情
        ，既為兩造所不爭執，則上訴人依公寓大廈管理條例第
        10條第2 項前段，就該頂樓平台部分，即負有修繕、管
        理、維護之義務。縱使台北市土木技師工會鑑定報告所
        認定「螺旋梯開口處位置」、「屋頂不繡鋼架破壞防水
        層」、「花盆等堆置物吸水造成緩慢滲漏」及「屋頂防
        水層破損蓄積水分導致長時間水氣緩慢下滲」等造成系
        爭房屋漏水原因，均非可歸責於上訴人，其依法仍有修
        繕、管理、維護之法定義務，故上訴人辯稱上開因素均
        不可歸責於伊，伊並未疏於修繕、管理、維護，故無庸
        負責云云，並無可採。至於同號1 至8 樓住戶於94年3
        月間出具同意書同意9 樓住戶將其盆栽擺放於頂樓平台
        時，被上訴人雖已為區分所有權人，但該同意書既無被
        上訴人之簽名，難認其已同意此事，縱其知悉此事，亦
        無解於上訴人依法應負之修繕、管理、維護義務。從而
        ，被上訴人依據公寓大廈管理條例第10條第2 項請求上
        訴人依台北市土木技師公會民國96年7 月19日北土技字
        第9631103 號鑑定報告書十、鑑定結果（1） 及附件六
        之3 、六之4 所示滲漏水位置（附件六之3 所示之臥室
        3 位置除外）依前揭鑑定報告書十（2） 及附件八所示
        之修復方法為修復，尚非無據。
    (二)被上訴人應否繼受其前手之瑕疵？得否向上訴人求償或請
      求修繕？
      1.臺北大城公寓大廈區分所有權人會議固於94年12月11日
        依公寓大廈管理條例第10條第2 項但書規定，決議增訂
        規約第13條第2 項：「區分所有權人，因改造外牆或頂
        樓違建（含曾改造、違建拆除戶），導致頂樓樓板、外
        牆漏水、滲水，全部歸責於該區分所有權人，其修繕費
        用由該區分所有權人全額自行負擔。因產權移轉，新區
        分所有權人無權對管委會提出任何修繕請求，舊區分所
        有權人所有之權利、義務及責任，由新區分所有權人全
        部概括承受」，然被上訴人既係於92年8 月13日即已成
        為系爭房屋之所有權人，且其已於94年3 月16日在臺北
        大城公寓大廈第11屆管委會第2 次委員會議列席，該次
        會議第9 案「第8 棟10樓漏水責任評鑑案」決議：「本
        案如屬頂樓平台之公共使用部分，有14條贊成由管委會
        負責修復（依住戶規約第2 章第10條條文規定，修繕費
        應與區分所有權人協商分擔比例，協商結果呈報管委會
        會議議決）」，有該次會議記錄在卷可查（本院卷第29
        頁），亦即在臺北大城公寓大廈區分所有權人會議於94
        年12月11日增訂規約第13條第2 項之前，被上訴人即已
        向上訴人就系爭頂樓平台之漏水責任歸屬提出請求，基
        於實體從舊、程序從新及不溯及既往原則，尚難以該新
        增規定拘束被上訴人請求上訴人履行修繕、管理、維護
        共用部分（即頂樓平台）義務之權利。
      2.上訴人雖辯稱：前揭新稱規定僅係重申公寓大廈管理條
        例第10條第2 項但書之意旨，原規約第13條也有規定可
        歸責於區分所有權人時，應由區分所有權人負擔，故上
        訴人無庸負責云云，然查原規約第13條規定（修正後改
        列為第1 項，內容並未修改）：「共用部分之修繕，由
        管理委員會為之，其費用由公共基金支付，公共基金不
        足時，由區分所有權人按其共有之應有部分比例分擔之
        。但修繕費係因可歸責於區分所有權人之事由所致者，
        由該區分所有權人負擔」，與公寓大廈管理條例第10條
        第2 項後段規定：「其費用由公共基金支付或由區分所
        有權人按其共有之應有部分比例分擔之。但修繕費係因
        可歸責於區分所有權人或住戶之事由所致者，由該區分
        所有權人或住戶負擔」大致相同，均僅規定修繕費係因
        可歸責於區分所有權人之事由所致者，由「該」區分所
        有權人負擔，而無新增規約第13條第2 項：「因產權移
        轉，新區分所有權人無權對管委會提出任何修繕請求，
        舊區分所有權人所有之權利、義務及責任，由新區分所
        有權人全部概括承受」之規定，換言之，依修正前規約
        第13條及公寓大廈管理條例第10條第2 項但書，均無被
        上訴人應承受其前手或前前手權利義務之規定，是上訴
        人前揭所辯，即無可採。
      3.按區分所有權之繼受人，應於繼受前向管理負責人或管
        理委員會請求閱覽或影印第35條所定文件，並應於繼受
        後「遵守」原區分所有權人依本條例或規約所定之一切
        權利義務事項，公寓大廈管理條例第24條固有明文。惟
        按區分所有權之繼受人依公寓大廈管理條例第24條規定
        所繼受者乃契約地位之繼受，亦即後手對其繼受後所應
        生權利義務悉依相關條例或規約定之，並非繼受前手已
        發生之債務（臺灣高等法院暨所屬法院89年法律座談會
        民事類第23號研討結果參照）。故縱令規約規定前手積
        欠之管理費（已發生之債務）應由後手繼受，揆之前開
        說明，後手亦無受規約該項規定之義務而繼受前手積欠
        之管理費。且查92年行政院送立法院審議之公寓大廈管
        理條例修正草案第24條第1 項條文為：「區分所有權之
        繼受人應『遵守』原區分所有權人依本條例或規約所定
        之一切權利義務事項」，其立法說明略謂：將「繼受」
        修正為「遵守」，並於「一切權利義務」下增列「事項
        」文字，以資明確云云。顯然，修正條文非但未變更繼
        受人之權利義務，抑且更為明確的將「繼受」改為「遵
        守」，使不致生語義之紛擾（臺灣高等法院暨所屬法院
        93年法律座談會民事類第13號研討結果參照）。查被上
        訴人之前前手沈素華於84年間擅搭違建，並於拆除時未
        為妥善處置，致損及系爭頂樓平台之防水功能，固屬事
        實，然被上訴人依公寓大廈管理條例第24條所繼受者，
        僅其前手本於區分所有權人身分參與住戶規約之契約地
        位，而非承受前手或前前手所負債務。縱沈素華對該共
        用部分之損害有可歸責之事由，依原規約第13條及公寓
        大廈管理條例第10條第2 項但書應負給付修繕費用之責
        ，然該債務究為沈素華個人債務，不因被上訴人輾轉取
        得系爭房屋所有權，因而承受該筆債務。是上訴人辯稱
        ：被上訴人依該條規定應承受其前手或前前手之權利義
        務，故伊無庸負責修繕云云，尚有誤會。
      4.上訴人雖又辯稱：依「後手應繼受前手之權利，其取得
        之權利不能優於前手」之原則，被上訴人無權向上訴人
        為任何主張云云，然其並未指明所稱「後手應繼受前手
        之權利，其取得之權利不能優於前手」原則之出處及源
        由，倘其係依票據法第14條第2 項規定所為推演，因本
        件並非票據事件，亦難逕以其所稱之原則套用之。況基
        於債之相對性原則，除有債務承擔，否則債權人就金錢
        債權原則上僅得向債務人請求之，上訴人既無法舉證證
        明沈素華所負給付修繕費用債務已由被上訴人承擔之事
        實，即難以其對沈素華之事實對抗被上訴人，故其前揭
        主張，核屬無據。
    (三)上訴人主張被上訴人得依買賣關係，向其前手求償云云，
      固非無據，然被上訴人本於公寓大廈區分所有權人身份，
      請求上訴人履行其依公寓大廈管理條例第10條第2 項前段
      所負修繕義務，亦屬其法律上賦予之權利，2 者間並無優
      先順序之別，本難僅因被上訴人未依買賣關係向其前手求
      償，即謂其不得依據公寓大廈管理條例第10條第2 項前段
      行使請求上訴人修繕之權利。況查上訴人主張被上訴人是
      否在買之前就知道系爭房屋會漏水而以低價購買云云，並
      未提出任何證據以供佐證，僅屬臆測之詞，亦不足採信。
      上訴人既未指明被上訴人提起本件訴訟有何違反誠信原則
      之處，即難單憑其空言主張，遽信為真。
    (四)按公寓大廈之管理委員會有當事人能力，固為公寓大廈管
      理條例第38條第1 項所明定，然觀諸同條例第29條1 項、
      第3 條第9 款：「公寓大廈應成立管理委員會或推選管理
      負責人」、「管理委員會：指為執行區分所有權人會議決
      議事項及公寓大廈管理維護工作，由區分所有權人選任住
      戶若干人為管理委員所設立之組織」等規定，可知公寓大
      廈管理委員會之成立，旨在執行「區分所有權人會議決議
      事項」及「公寓大廈管理維護工作」，次參酌同條例第38
      條第2 項規定：「管理委員會為原告或被告時，應將訴訟
      事件要旨速告區分所有權人」，是依現行公寓大廈管理條
      例規定，管理委員會雖具有訴訟當事人之能力，但因管理
      委員會僅為公寓大廈區分所有權人團體之代表機關，僅具
      「非法人團體」之性質，不具自然人與法人在實體法上之
      權利能力，亦即不能享有權利，負擔義務，當然亦無侵權
      行為能力及損害賠償之能力。從而，被上訴人依據民法第
      184 條第1 項前段、第2 項、第213 條，主張被上訴人有
      侵權行為，應負回復原狀義務云云，核屬無據。上訴人就
      此部分主張：上訴人無侵權行為能力，無庸負侵權行為責
      任等語，雖非無見，然被上訴人既係同時依據公寓大廈管
      理條例第10條第2 項前段及前揭侵權行為之法律關係請求
      上訴人按原判決主文所示方法修復（請求權競合），即不
      因後者之請求無理由而影響其依前者所得主張之權利，附
      此說明。
六、從而，被上訴人依公寓大廈管理條例第10條第2 項前段，請
    求上訴人應將系爭房屋依如原判決附件台北市土木技師公會
    民國96年7 月19日北土技字第9631103 號鑑定報告書十、鑑
    定結果（1） 及附件六之3 、六之4 所示滲漏水位置（附件
    六之3 所示之臥室3 位置除外）依前揭鑑定報告書十（2）
    及附件八所示之修復方法為修復，為有理由，應予准許。原
    審同此認定，並依職權為假執行之宣告，其認事用法俱無不
    合。上訴論旨指摘原判決不當，求為廢棄，非有理由，應予
    駁回。
七、上訴人雖聲請訊問當時主委王錫及鑑定人鄭清江、李彥華
    ，以證明：系爭房屋發生漏水係因人為因素所致，上訴人並
    不負賠償或修負責任等事實（本院卷第42至44頁），然其前
    半段待證事實已為兩造所不爭執，後半段關於賠償責任之認
    定則屬法院依法認定，均無請該等證人作證之必要。本件事
    證已臻明確，兩造其餘之陳述及攻擊防禦方法，經審酌核與
    判決結果不生影響，不再一一論述，併予敘明。
據上論結，本件上訴為無理由，依民事訴訟法第436 條之1 第3
項、第449 條第1 項、第78條，判決如主文。
中    華    民    國    97    年    4     月    22    日
                  民事第二庭  審判長法  官  朱耀平
                                    法  官  黃信樺
                                    法  官  楊明佳
以上正本證明與原本無異。
本判決不得上訴。
中    華    民    國    97    年    4     月    22    日
                                    書記官?楊璧華


司法院資訊處製作；財團法人民間司法改革基金會備份。
